臺灣高等法院臺中分院民事判決　96年度上字第32號
上　訴　人　乙○○
訴訟代理人　張豐守律師
複 代理 人　吳莉鴦律師
被 上訴 人　台中縣沙鹿鎮農會
法定代理人　甲○○
訴訟代理人　張柏山律師
複 代理 人　羅淑菁律師
上列當事人間請求塗銷抵押權登記事件，上訴人對於中華民國95
年10月27日台灣台中地方法院95年訴字第1729號第一審判決提起
上訴，本院於96年3月6日言詞辯論終結，判決如下：
    主  文
上訴駁回。
第二審訴訟費用由上訴人負擔。
    事實及理由
一、上訴人主張：坐落臺中縣梧棲鎮○○段2937地號土地，面積
    1954平方公尺，權利範圍00000000分之0000000暨其上建號
    3587號建物，門牌號碼臺中縣梧棲鎮○○○路337號6樓之8
    、所有權權利範圍：全部（下稱系爭土地及建物）原為訴外
    人即上訴人之妻呂靜薇所有，於83年4月25日，設定最高限
    額抵押權予被上訴人，擔保權利金額為216萬元，權利存續
    期間自83年4月25日至98年4月24日，義務人兼債務人為呂靜
    薇，聲請登記以外之約定事項：1.交付利息日期及方法依各
    個債務分別規定、2.設定原因借款以及其他債務之擔保、3.
    如附件其他約定事項所載、4.未辦保存登記之建物亦包括於
    本抵押權範圍內，義務人兼債務人為呂靜薇（下稱第一次抵
    押權）；嗣於83年5月13日變理抵押權權利內容及債務人變
    更，變更後債務人為上訴人及呂靜薇，聲請登記以外之約定
    事項一欄則空白（下稱系爭抵押權），系爭抵押權擔保之範
    圍並不包括呂靜薇為其父呂江南之借款保證債務，嗣上訴人
    於95年4月14日向被上訴人清償全部借款，請求被上訴人辦
    理塗銷系爭抵押權之設定登記，被上訴人卻以訴外人即上訴
    人配偶呂靜薇所連帶保證之主債務尚未清償完畢且呂靜薇亦
    未代為履行為由，拒絕塗銷系爭抵押權之設定登記。為此提
    起本訴，求為判決被上訴人應將收件字號清字第010006號，
    權利人台中縣沙鹿鎮農會，債權範圍：全部，權利價值最高
    限額216萬元，存續期間83年4月25日至106年7月24日，債務
    人呂靜薇、乙○○，設定義務人呂靜薇，共同設定擔保地號
    ：座落台中縣梧棲鎮○○段2937地號土地、面積1594平方公
    尺、權利範圍：所有權應有部分00000000分之0000000，共
    同設定擔保建號：上開土地上建號3587號建物主建物面積
    80.04平方公尺、附屬建物面積16.48平方公尺、權利範圍：
    所有權全部，及共同使用部分建號3622號建物面積1540.5平
    方公尺、權利範圍110分之2，共同使用部分建號3623號建物
    面積1140.63平方公尺、權利範圍252912分之5384之最高限
    額抵押權塗銷。
二、被上訴人則以：系爭土地及建物原為呂靜薇所有，上訴人於
    83年3 月2日以呂靜薇為連帶保證人，並於83年4月25日由呂
    靜薇以自己為債務人及設定義務人，提供系爭土地及建物，
    設定系爭抵押權予被上訴人，向被上訴人借款1,800,000元
    。83年5月13日變更債務人為上訴人，其餘權利內容並未變
    更，呂靜薇仍為債務人兼義務人。依第一次抵押權設定契約
    書其他約定事項第1條約定，系爭抵押權所擔保之債權範圍
    ，包括系爭土地及建物提供人呂靜薇對抵押權人即被上訴人
    現在（包括過去所負現在尚未清償）及將來所負之借款、保
    證、損害賠償等及其他一切債務，系爭抵押權之權利範圍仍
    相同。呂靜薇之父即訴外人呂江南向被上訴人借款均以呂靜
    薇為連帶保證人，依系爭抵押權設定契約書其他約定事項第
    1條之約定，系爭抵押權所擔保之債權範圍即包括呂靜薇任
    呂江南連帶保證人所擔保之債務，而呂江南對被上訴人所負
    之借款債務尚未全部清償，呂靜薇亦未代為履行，系爭抵押
    權所擔保之債務即未消滅。呂靜薇嗣後雖將系爭土地及建物
    贈與上訴人並辦理所有權移轉登記，惟依民法第867條規定
    ，系爭抵押權並不受影響。在系爭抵押權所擔保之債務全部
    清償完畢前，被上訴人並不負塗銷設定登記之義務等語作為
    抗辯。
三、上訴人主張其向被上訴人所借而以系爭土地及建物設定系爭
    抵押權供擔保之借款債務，已因全部清償而消滅之事實，已
    為被上訴人所不爭執。又被上訴人主張系爭土地及建物原為
    呂靜薇所有，呂靜薇於設定抵押時，依系爭抵押權第一次設
    立時，設定契約書其他約定事項第1條約定，系爭抵押權所
    擔保之債權範圍，包括系爭土地及建物提供人呂靜薇對抵押
    權人即被上訴人現在（包括過去所負現在尚未清償）及將來
    所負之借款、保證、損害賠償等及其他一切債務，而呂靜薇
    為呂江南借款債務之連帶保證人，呂江南之借款債務尚未清
    償完畢，呂靜薇亦未代為履行等事實，亦為上訴人所不爭執
    ，自均堪信為真實。惟被上訴人主張上開呂靜薇因為呂江南
    借款擔任連帶保證人所負之保證債務為系爭抵押權擔保之範
    圍，則為上訴人所否認，經查：
  (一)系爭83年4月25日所設定之抵押權所擔保之範圍包括呂靜薇
    對呂江南之保證債務：
  1.按抵押權所擔保之債權，其種類及範圍，屬於抵押權之內容
    ，依法應經登記，始生物權之效力，但如因內容過於冗長，
    登記簿所列各欄篇幅不能容納記載，可以附件記載，作為登
    記簿之一部分。因此關於最高限額抵押權所擔保之債權，雖
    未記載於土地登記簿，然於聲請登記時提出之最高限額抵押
    權設定契約書，有該項債權之記載者，此契約書既作為登記
    簿之附件，自為抵押權效力所及（參照最高法院85年台上字
    第2065號、84年台上字第1967號判例意旨）。經查系爭抵押
    權於83年4月25日設定時，聲請登記以外之約定事項欄第2、
    3點分別記載：「2．設定原因：借款及其他債務之擔保。3
    ．如附件其他約定事項所載」（見原審卷第24頁）等語，再
    觀諸系爭抵押權設定契約書後所附之「其他特約事項書」第
    1條已明文約定：「立抵押權設定契約人（擔保物提供人）
    所提供之本抵押物之擔保範圍包括債務人、擔保物提供人（
    即呂靜薇）對抵押權人沙鹿鎮農會（以下簡稱貴會）為擔保
    對貴會現在（包括過去所負現在尚未清償）及將來所負之借
    款、保證、損害賠償等及其他一切債務，即在本抵押權設定
    契約所定債權本金最高限額以內之清償及其利息．．．」（
    見原審卷第25頁），顯見兩造特約事項有將債務人、擔保物
    提供人「將來」對被上訴人所負之保證債務約定亦為系爭抵
    押權之範圍甚明。
  2.上訴人雖以系爭抵押設定契約書之「聲請登記以外之約定事
    項」一欄，由其文義所示，係屬登記以外之約定事項，非登
    記簿之附件，非抵押權效力所及云云，惟按解釋契約應以當
    事人立約當時之真意為準，而真意何在，又應以過去事實及
    其他一切證據資料為斷定之標準，不能拘泥文字致失真意。
    本件系爭抵押權乃最高限額抵押權，有關抵押權之擔保範圍
    ，於設定抵押契約時，即已簽立其他約定事項，第1條並明
    定系爭抵押權擔保之範圍，但上開其他約定事項長達16條以
    上內容冗長，顯無法於登記事項一一記載，則抵押權設定契
    約書上所載「聲請登記以外之約定事項」，其中第2點記載
    設定原因：借款及其他債務之擔保；第3點記載如附件其他
    約定事項所載，顯係該抵押權契約設立之當事人因其他約定
    事項內容過於冗長，登記簿所列各欄篇幅不能容納記載，而
    以之作為附件，作為登記簿之一部分之意甚明，上訴人徒以
    其記載之文義任意曲解，核不可採。
  3.上訴人又以系爭第一次抵押權契約書之其他約定事項第1條
    所約定者，有關保證債務，係指「將來」之保證債務。然呂
    靜薇之父呂江南係早於82年8月23日間，即向被上訴人借款
    ，並以呂靜薇及其兄呂伊祥為擔保連帶保證人，並非在本件
    最高限額抵押權設定後，才借款的，因此呂靜薇所負之保證
    債務，既成立於第一次抵押權設定之前，則此部分之連帶債
    務，自非第一次抵押權或系爭抵押權效力所及云云。惟查呂
    江南對被上訴人沙鹿鎮農會系爭三筆借款，最後借款日分別
    為87年1月8日、88年4月20日及89年4月20日，此有被上訴人
    提出之擔保放款借據可憑（見本院卷第61頁以下），其日期
    均在本件系爭抵押權設定日83年4月25日之後，且均由訴外
    人呂靜薇擔任連帶保證人，符合系爭第一次抵押權契約書之
    其他約定事項第1條所約定者，有關保證債務，所指「將來
    」之保證債務，上訴人上開抗辯，顯不可採。
  (二)呂靜薇與被上訴人間所成立抵押權設定契約書其他約定事項
    第一條約定為合法有效：
    上訴人雖抗辯呂靜薇與被上訴人間所成立抵押權設定契約書
    其他約定事項第一條約定已違反民法第247條之1第2款「加
    重他方當事人之責任」、同條第4款「其他於他方當事人之
    重大不利益者」及消費者保護法第12條規定，前開約定應為
    無效云云，惟查：
  1.按依照當事人一方預定用於同類契約之條款而訂定之契約，
    為加重他方當事人責任之約定，按其情形顯失公平者，該部
    分約定無效，為民法第247條之1第2款所明定。所謂「加重
    他方當事人之責任」，應係指一方預定之契約條款，為他方
    所不及知或無磋商變更之餘地而言，所稱「按其情形顯失公
    平者」，則係指依契約本質所生之主要權利義務，或按法律
    規定加以綜合判斷有顯失公平之情形而言。最高法院93年台
    上字第1856號判決要旨可資參考。又按「依照當事人一方預
    定用於同類契約之條款而訂定之契約，為左列各款之約定，
    按其情形顯失公平者，該部分約定無效：‧‧‧四、其他於
    他方當事人有重大不利益者。」民法第247條之1第4款定有
    明文。而該條所稱「按其情形顯失公平者」，則係指依契約
    本質所生之主要權利義務，或按法律規定加以綜合判斷有顯
    失公平之情形而言（最高法院91年度台上字第2336號判決意
    旨參照）。又定型化契約固應受衡平原則之限制，惟此係指
    締約之一方之契約條款已預先擬定，他方僅能依該條款訂立
    契約，否則即受不締約之不利益，始應適用衡平原則之法理
    ，以排除不公平之「單方利益條款」，避免居於經濟弱勢之
    一方無締約之可能，而忍受不締約之不利益。故如締約之他
    方，並非經濟之弱者，亦無因經濟生活受制於締約一方而不
    得不訂約之情形，即不得任指該契約條款顯失公平而為無效
    ，最高法院93年度台上字第710號判決意旨參照。本件「抵
    押權設定契約書其他約定事項」，雖為定型化契約，但契約
    條款既經訴外人呂靜薇同意並簽章其上，自無為訴外人呂靜
    薇所不及知或無磋商變更餘地可言，是本件抵押權設定契約
    書其他約定事項第一條約定自無違反民法第247條之1第2款
    「加重他方當事人之責任」、同條第4款「其他於他方當事
    人之重大不利益者」及消費者保護法第12條規定可言。
  2.又按「查系爭抵押權所擔保包括之系爭保證債務，不僅於系
    爭約定事項有明確記載，且非屬於概括之擔保範圍。況保證
    者係指當事人約定一方於他方之債務人不履行時，由其代負
    履行責任之契約。足見保證契約繫乎為保證人之一方是否願
    意與債權人簽訂為斷，若保證人認為他方（即債權人）之債
    務人信用不佳，不欲負擔保證責任，自得不與他方簽訂保證
    契約。職是之故，系爭保證債務並非洪炳耀不可預期或無法
    控制之債務。且如上所述，最高限額抵押權之擔保債權本具
    有其不特定性，亦具有某程度之不可預測性，縱令所擔保為
    債務人之借款債務，因系爭抵押權設定後，於存續期間內所
    發生借款債務，只要在擔保限額內，均為抵押權擔保範圍，
    自非必為抵押人所知悉，對抵押人同有負擔不可預期債務之
    可能，自不能僅以此為由，即謂此項就擔保系爭保證債務之
    約定，係違反誠實信用原則而無效。再者，系爭約定事項既
    已載明包括將來保證債務之擔保，是其文義並無任何不明確
    或使上訴人無從認識或理解之情事，當無因契約條款有疑義
    應為有利消費者解釋之定型化契約解釋原則之適用。況系爭
    約定事項關於擔保範圍之約定，係列於系爭約定事項之首，
    甚為明顯，亦符合定型化契約就契約重要事項記載之原則，
    難謂被上訴人有何違反誠實信用方法，此與部分定型化契約
    制定者，常將約定之重要事項故以較小之字體記載，或置於
    契約不明顯處，甚至以不明確記載之概括之方式為之，顯不
    相同。故從定型化契約解釋原則，亦難認被上訴人有何違反
    誠實信用原則或顯然違反平等互惠原則，而有對上訴人顯失
    公平之情事，自無從遽認上開就擔保範圍包括系爭保證債務
    之約定無效。尤有甚者，金融機構決定借款時，除考量借款
    人本身之信用及其提出擔保物價值外，亦考量保證人（含連
    帶保證人）之財力等為判斷，包含系爭抵押權之擔保範圍，
    始為核貸。申言之，金融業之授信貸款，皆有其計算基礎、
    成本因素及風險評估，本件上訴人主張抵押權設定契約書其
    他約定事項第一條約定無效，並非可採。
  (三)本件系爭抵押權（即83年5月13日抵押權權利內容及債務人
    變更後）之擔保範圍，包括上訴人之妻呂靜薇擔保其父呂江
    南之借款在內：
    上訴人雖以系爭土地及建物於83年4月25日，設定最高限額
    抵押權予被上訴人時縱然有效，且包含其他約定事項在內，
    然於83年5月13日變理抵押權變更後，系爭抵押權權利內容
    已然變更，其中聲請登記以外之約定事項一欄則空白，此為
    抵押權設立登記契約之更新，系爭抵押權擔保之範圍已不包
    括第一次抵押權設定契約書所載附件其他約定事項內容，故
    而系爭抵押權之擔保範圍，已不包括上訴人之妻呂靜薇擔保
    其父呂江南之借款在內云云。惟查83年5月13日本件擔保物
    僅辦理抵押權內容變更登記，未重新為抵押權設定登記，故
    抵押權仍為同一，並無83年5月13日新成立之抵押權設定契
    約取代83年4月25日抵押權設定契約之情事，此由83年5月13
    日「土地登記申請書」記載：「申請登記事由：抵押權內容
    變更登記。登記原因：債務人變更。」、同年月日之「土地
    建築改良物他項權利變更（移轉）契約書」記載：「移轉或
    變更原因：債務人變更。移轉或變更內容：變更前債務人呂
    靜薇。變更後債務人呂靜薇、乙○○。」等語，並無土地建
    築改良物抵押權設定契約書，足證本件並無新成立抵押權之
    情事。尤以變更申請時，承辦代書洪嘉泉因誤勾權利內容等
    變更一欄，但亦更正刪除並蓋用「洪嘉泉」印章於更正處；
    且由「土地建築改良物他項權利變更（移轉）契約書」之「
    移轉或變更原因」僅記載「債務人變更」，並無「權利內容
    等變更」（以上見原審卷62、66頁），益證83年5月13日本
    件抵押權僅變更債務人，並不包括其他權利內容變更甚明，
    上訴人上開抗辯無足可採。茲系爭土地及建物第一次抵押權
    設定，抵押權擔保之範圍包含債務人呂靜薇將來對被上訴人
    所負之保證債務，而其後僅債務由原登記之呂靜薇變更為債
    務人為呂靜薇及上訴人乙○○，權利內容並未變更，故變更
    後之抵押權擔保之範圍自仍包含債務人呂靜薇將來對被上訴
    人所負將來之保證債務，上訴人前開抗辯，洵無可取。
四、綜上所述，被上訴人主張系爭抵押權所擔保範圍包括呂靜薇
    為呂江南任連帶保證人所負之保證債務為可採，上訴人抗辯
    系爭抵押權擔保範圍不包括呂靜薇為呂江南任連帶保證人所
    負之保證債務為不可採，而呂靜薇對於呂江南借款之連帶保
    證債務既未清償完畢，則系爭抵押權擔保之債權尚存在，上
    訴人請求被上訴人塗銷系爭抵押權，即屬無據，不應准許，
    應予駁回。原審為上訴人敗訴之判決，並無不合。上訴意旨
    指摘原判決不當，求予廢棄改判，為無理由，應予駁回其上
    訴。
五、二造其餘攻擊防禦方法，經審酌後，核與判決結果不生影響
    ，爰不一一贅述，併此敘明。
據上論結，本件上訴為無理由，依民事訴訟法第449條第1項、第
78條，判決如主文。
中　　華　　民　　國　　96　　年　　3 　　月　　20　　日
　　　　　　　　　民事第三庭    審判長法　官  陳照德
　　　　　　　　　　　　　　　        法　官  曾謀貴
　　　　　　　　　　　　　　　        法　官  蔡王金全
以上正本係照原本作成。
如對本判決上訴，須於收受判決送達後20日內向本院提出上訴書
狀，其未表明上訴理由者，應於提出上訴後20日內向本院提出上
訴理由書 (須按他造人數附具繕本)。
上訴時應提出委任律師為訴訟代理人之委任狀。具有民事訴訟法
第466條之1第1項但書或第2項之情形為訴訟代理人者，另應附具
律師及格證書及釋明委任人與受任人有該條項所定關係之釋明文
書影本。
                                       書記官  許麗花
中　　華　　民　　國　　96　　年　　3 　　月　　21　　日
                                                      Ｍ
